【裁判字號】    97,上易,532
【裁判日期】    971016
【裁判案由】    毀棄損壞
【裁判全文】
臺灣高等法院臺南分院刑事判決         97年度上易字第532號
上  訴  人  臺灣雲林地方法院檢察署檢察官
被      告  甲○○
被      告  丙○○
上列上訴人因被告等犯毀棄損壞案件，不服臺灣雲林地方法院九
十七年度易字第二三九號中華民國九十七年七月廿二日第一審判
決（起訴案號：臺灣雲林地方法院檢察署九十七年度偵字第一五
一二號、九十六年度偵字第四四六二號），提起上訴，本院判決
如下：
    主  文
上訴駁回。
    理  由
一、公訴意旨略以：被告丙○○與甲○○之父即案外人林元泉共
    有之雲林縣西螺鎮○○段565之4地號土地與告訴人張玉文所
    有之同地段1579地號土地毗鄰。告訴人因其1579地號土地之
    地勢較低，經填土增高後導致灌溉之水流自該地東北角流失
    ，遂於民國九十六年一月間某日，僱工在1579地號及相鄰之
    1580地號土地北側興建擋土磚牆。詎被告二人認為告訴人此
    舉妨害該565之4地號（起訴書誤載為「656-4」地號土地）
    之灌溉，竟共同基於毀損該磚牆之犯意聯絡，於翌日晚間某
    時，共同以鐵鎚將甫砌成之該磚牆敲毀，致令不堪使用，足
    生損害於告訴人。因認為被告二人涉犯刑法第三百五十四條
    之毀損罪嫌云云。
二、按犯罪事實應依證據認定之，無證據不得認定其犯罪事實；
    不能證明被告犯罪者，即應諭知無罪之判決，此刑事訴訟法
    第一百五十四條第二項、第三百零一條第一項分別定有明文
    。次按告訴人之告訴，係以使被告受刑事訴追為目的，是其
    陳述是否與事實相符，仍應調查其他證據，以資審認，不得
    僅憑告訴人之指訴遽令被告入罪；且告訴人之指訴，須無瑕
    疵可指，且就其他方面調查，又與事實相符，始足採為認定
    犯罪事實之憑證（最高法院三十年度上字第八一六號、五十
    二年度臺上字第一三○○號判例意旨參照）。又刑事訴訟法
    上所謂認定犯罪事實之證據，係指足以認定被告確有犯罪行
    為之積極證據而言，該項證據自須適合於被告犯罪事實之認
    定，始得採為斷罪資料；而認定不利於被告之事實，須依積
    極證據，苟積極證據不足為不利於被告事實之認定時，即應
    為有利於被告之認定，更不必有何有利之證據。且刑事訴訟
    上證明之資料，無論其為直接或間接證據，均須達於通常一
    般之人均不致有所懷疑，而得確信其為真實之程度，始得據
    為有罪之認定，若其關於被告是否犯罪之證明未能達此程度
    ，而有合理懷疑之存在，致使無從形成有罪之確信，根據無
    罪推定原則，即應為被告無罪判決之諭知（最高法院卅年上
    字第八一六號、七十六年臺上字第四九八六號、九十二年臺
    上字第一二八號判例要旨參照）。
三、本件公訴意旨認被告等二人涉有上開犯行，無非係以告訴人
    乙○○及證人即告訴人之夫廖日茂分別在檢察事務官面前之
    陳述筆錄、現場照片三張、地籍圖謄本一份暨雲林縣西螺鎮
    ○○段第1579地號、第565之4地號、第1580地號之土地登記
    謄本各一紙等為其主要論據。訊據被告二人固均坦承前開社
    口段564-4地號土地係丙○○與甲○○之父林元泉共同持有
    ，且與張玉文所有之同段第1579地號土地毗鄰，而乙○○因
    其1579地號土地之地勢較低，經填土增高後導致灌溉之水流
    自該地東北角流失，於九十六年元月間某日僱工在第1579地
    號及相鄰之1580地號土地北側興建擋土磚牆乙節不諱。惟渠
    等二人均堅決否認有何公訴意旨所指之毀損犯行，被告甲○○辯稱：我沒有破壞該磚牆，我當時也沒有跟告訴人有任何
    土地糾紛存在，如果我不同意搭蓋該磚牆，早在告訴人搭蓋
    該磚牆時就出面阻止，何必後來再來破壞！且當天伊並沒有
    在場，是後來里長到來時去叫伊等出來的等語；被告丙○○
    則辯稱：我那時在開大貨車，常常早出晚歸，磚牆遭破壞的
    事情我不清楚。伊沒有毀損告訴人所興建之擋土磚牆等語。
四、經查：
  (一)被告以外之人於審判外之陳述，雖不符刑事訴訟法第一百五
    十九條之一至之四等四條規定，而經當事人於審判程序同意
    作為證據，法院審酌該陳述作成時之情況，認為適當者，亦
    得作為證據，刑事訴訟法第一百五十九條之五第一項定有明
    文。本判決後開所引用之其餘各該被告以外之人於審判外之
    陳述，屬傳聞證據，原則上不得作為證據使用，惟被告二人
    於原審及本院準備程序、審判期日均表示同意作為證據使用
    （原審卷第十七頁反面至第十八頁、第卅頁、第四七頁反面
    、第八六頁反面、本院卷第二二頁及九十七年十月二日審判
    筆錄），本院審酌上開證據製作時之情況，並無違法不當之
    情事，認為以之作為證據應屬適當，揆諸前開規定，應認該
    等供述證據例外均有證據能力，先此敘明。
  (二)告訴人乙○○及證人即其夫廖日茂於九十六年過年前某日，
    在告訴人所有前述1579地號之土地上，搭蓋磚牆一道（使用
    面積約為四點０八平方公尺），與林順發所有雲林縣西螺鎮
    ○○段1581地號之土地相鄰，但與被告丙○○所有（僅有十
    分之一的應有部分）之1580地號土地並未相連，然告訴人及
    廖日茂所搭建之磚牆卻於翌日早晨發現已傾塌等事實，業據
    告訴人及證人廖日茂在原審審理時到庭以證人身分證述綦詳
    （原審卷第六五頁至第七七頁反面），且為被告二人所不爭
    執（本院卷第廿三頁），並有雲林縣西螺鎮地政事務所九十
    七年五月五日土地複丈成果圖一份、地籍圖騰本一紙及現場
    照片三張附卷可稽（他字卷第三頁至第四頁、第七頁至第八
    頁、第十一頁；原審卷第廿七頁），足見上情非虛。
  (二)其次，就該磚牆傾塌之原因，證人廖日茂在原審審理中先則
    證稱：我當天早上（即磚牆蓋好之隔天）七點多去巡視田地
    時，正好看到被告二人「正持鐵鎚在敲打磚牆」，我質問被
    告二人為何要破壞該磚牆，被告二人都講說他們是故意的，
    因為我疊到他們的農田，所以他們不要讓我作農事，我還有
    回去拿照相機拍照（原審卷第六五頁反面至第六六頁反面）
    ；嗣隨即改口證稱：當天我看到被告二人都拿著鐵鎚站在田
    裡面，那時磚牆「已經被破壞了」，所以我沒辦法阻止（原
    審卷第六六頁至第六九頁反面）；復又證稱：我看到的時候
    ，被告二人是站在附近溝渠（即雲林縣西螺鎮○○段第1579
    之一地號之土地上鋪蓋之排水溝）中間，不是站在田邊（原
    審卷第六八頁反面至第六九頁），旋又改證：那天是被告丙○○拿鐵鎚，被告甲○○沒有拿鐵鎚，只是站在旁邊（原審
    卷第七二頁反面）。依此，證人廖日茂就被告二人有無、何
    時、由何人手持鐵鎚站在田邊敲打該磚牆等情事，前後證述
    反覆不一，顯有瑕疵。倘證人廖日茂證稱伊看見被告二人時
    ，渠等二人正持鐵鎚敲打磚牆一節為真，則證人廖日茂為何
    未當場阻止，反而一反常態地費時費力地返家拿照相機拍照
    取證？且拍照之內容（他卷第十一頁），焉何均未攝得被告
    二人入鏡？又其既在場親睹被告二人手持鐵鎚破壞磚牆，理
    當對被告二人破壞磚牆之景象印象深刻，但證人廖日茂於原
    審審理中卻又證稱：我不清楚當天被告二人穿何種衣服，顏
    色我也不清楚等語（原審卷第六八頁反面）；又依其所攝照
    片顯示上開已坍塌之磚牆，磚頭係個個分明，磚頭上附著之
    混凝土層層完整，均未見有何破損缺角之磚塊或碎屑斷片，
    亦未見有何鐵鎚一擊一鎚之跡象，是證人廖日茂所供該磚牆
    係遭被告二人賣力持一般鐵鎚敲打所致云云，顯與事實不符
    。何況，苟被告二人係蓄意破壞該磚牆，理應選擇在深夜或
    其他不易為他人察覺之時段為之，豈有肆無忌憚地選在一般
    農民上工種作農作物之時點為之！甚且若證人廖日茂證稱被
    告二人在破壞磚牆完畢後仍待在現場為其親睹乙事屬實，何
    以被告二人在破壞該磚牆之目的已達後仍大搖大擺站在現場
    ，不願離去？等等，在在與常情相違。故證人廖日茂之前開
    證詞有以上不合情理之處，且前後不一，自無從憑採。至告
    訴人於原審審理中雖復堅證該磚牆是被告二人磚牆建蓋完畢
    當晚手持鐵鎚敲打破壞（原審卷第七六頁反面至第七七頁）
    ，惟告訴人在蓋好磚牆之當天晚上即隻身前往臺北，迄至隔
    天早上接到廖日茂之電話後，才匆匆趕回，該磚牆遭被告二
    人破壞乙事，係告訴人聽廖日茂轉述才知等情，業據證人廖
    日茂於原審審理時到庭證述明確（原審卷第七三頁），並經
    告訴人自承無訛（原審卷第七八頁反面），是告訴人所證被
    告二人敲毀該磚牆之證詞，顯係聽聞而來，則證人廖日茂上
    開證詞既有前後不一的瑕庛，則告訴人據此聽聞而來之證述
    ，是否屬實，即有可疑！自難遽採為不利於被告二人之證定
    至明。
  (三)檢察官上訴意旨雖仍以該1579地號之土地與同地段1580地號
    之土地相連，且因為告訴人所搭建之磚牆妨礙同地段565之4
    地號土地之灌溉，直指被告二人有毀損該磚牆之動機。惟本
    件告訴人所堆砌之磚牆所在位置係在該1579地號上，與案外
    人林順發所有之1581地號土地毗鄰而居，與被告丙○○所有
    之1580地號土地並未相連，業如前述。又該565之4地號土地
    上確有獨立灌溉設施，不受該磚牆有無建造之影響等事實，
    亦有原審另案（被告甲○○被訴竊佔告訴人土地一案）至現
    場履勘時所拍攝之照片在卷可查（原審卷第四三頁），足見
    該磚牆自對該1580地號土地之使用毫無影響至明。另被告二
    人亦供承在案發當時並未與告訴人或廖日茂就1579地號之土
    地有任何土地糾紛存在（原審卷第七三頁反面、第七五頁）
    ，故檢察官以上述理由認被告二人有毀損該磚牆之動機云云
    ，尚嫌速斷。再者，證人廖日茂在原審審判中亦證稱：在搭
    蓋磚牆之時，被告甲○○有在場目擊，但沒有出面阻止（原
    審卷第六八頁），衡情倘被告甲○○對告訴人乙○○、證人
    廖日茂搭建磚牆之舉有何不滿，自可在該磚牆起造至搭建未
    完工之間，即出面勸阻或制止，以免俟磚牆完成後予以破壞
    需費時費力，甚且因而惹刑責！準此，足見被告二人對於告
    訴人、廖日茂要否搭建磚牆乙事，並無任何利害關係存在。
    檢察官另以被告甲○○被訴竊佔告訴人1579地號土地，認其
    二人長久以來已有嫌隙存在，此亦為被告甲○○之犯罪動機
    云云，然被告甲○○另案涉嫌竊佔告訴人1579之1地號土地
    之時間點，係在九十六年五月間，晚於本案發生時，與本案
    土地標的也不相同，此為原審繫屬中之案件（該案原審承辦
    股已訂九十七年七月廿九日審理），顯不能採為認定本案被
    告二人犯罪動機存在之依據。
  (四)檢察官復以告訴人因磚牆遭毀損乙事，向被告二人提起民事
    訴訟請求損害賠償，業經本院判決被告二人應連帶給付告訴
    人新臺幣一萬九千九百廿元在案，認被告二人確有前述犯行
    。惟民事訴訟程序採辯論主義，對於待證事實之認定，採優
    勢證據法則，與刑事訴訟程序對於犯罪事實之認定，受嚴格
    證明之拘束，迥不相謀。且民事判決中所認定之事實，係當
    事人所信賴之真實，非當然即係客觀發生之事實，與刑事訴
    訟之目的，係在發現客觀真實不同，是該民事判決所認定之
    事實自無拘束本案之效力。況該民事案件中認定被告二人前
    述毀損行為屬實之依據，係以前里長陳銘露在該案審理中證
    稱：「我有看到磚牆被破壞後的樣子，是原告的的配偶廖日
    茂叫我來看，總共被破壞三次，但是我沒有看到是何人破壞
    磚牆；其中第二次我到現場時有看到丙○○、廖日茂在爭吵
    ，丙○○還一面爭吵，一面用腳踢被毀損的磚牆。」為主要
    基礎，此有原審九十七年度訴字第十五號民事判決書一份附
    卷供參（原審卷第九六頁至第九七頁反面）。且就此民事部
    分，被告丙○○、甲○○於本院審理時陳稱上訴和解是因為
    和解金只有一萬元而已，為了時間及經濟考量才和解，並不
    是承認有毀損的事實等情明白（本院卷九十七年十月二日審
    判筆錄第七頁）。再依證人陳銘露上揭證述內容可知，證人
    陳銘露自始未曾目睹被告二人有何毀損磚牆之舉，自難逕以
    上開民事判決所認定之事實為真。至被告丙○○事後（即磚
    牆第二次被破壞後，與本案起訴磚牆第三次遭破壞之事實並
    非同一）雖在現場以腳踢已倒塌之磚塊，但此乃係因為其被
    里長叫至現場時，不滿告訴人持續譏笑怒罵，一時氣憤難平
    所為，此經被告丙○○供認在卷（原審卷第八九頁），參諸
    告訴人因土地糾紛與案外人廖義（即廖日茂之叔叔）、張瑩
    （即廖義之配偶）相處不睦，告訴人即對廖義、張瑩辱罵稱
    ：「義仔你好死了啦（臺語發音），墓碑給你噴好了，廖義
    你倆（含其妻張瑩）可去死了啦，無爛鳥（臺語，指男性生
    殖器）的，這是我的地，你快去死啦。」等語，經廖義、張
    瑩訴由臺灣雲林地方法院檢察署檢察官以涉犯公然侮辱罪嫌
    將告訴人提起公訴，有該案起訴書附卷足憑（原審卷第九二
    頁至第九三頁）。而告訴人在原審審理中亦不時大聲咆哮，
    怒瞪承審法官，導致訴訟程序中斷，亦經原審載明在卷（原
    審卷第八二頁），足見告訴人遇事不如己意，即易情緒激動
    而叫罵，與鄰居相處因此而常惹事端，故可知被告丙○○上
    述證述內容非虛，自不能據此而反推該磚牆即係被告二人所
    搗毀甚明。
  (五)至被告及告訴人之鄰居張瑩雖在原審審理時到庭證稱：該磚
    牆是告訴人是自己拿鐵鎚敲壞的云云（原審卷第八四頁），
    惟告訴人既花費許多勞力、時間、費用搭建磚牆，豈有磚牆
    建好後再予以搗毀之理！是其證詞不合情理甚明。稽以證人
    張瑩前受告訴人以不雅之詞辱罵，業如前述，甚至曾被告訴
    人提起毀損告訴，有該不起訴處分書在卷可考（原審卷第九
    四頁至第九五頁），是其二人已有素怨，證人張瑩所證是否
    公允真實，即有可議。再者，證人張瑩在原審尚未提示相關
    照片供其觀覽時，即迅速為前述證言（原審卷第八四頁反面
    ），則張瑩之證詞是否公正客觀，毫無偏頗？實啟人疑竇。
    尚難執此為有利於被告2人之認定，特予說明。
五、綜上所述，被告二人自偵查、原審及本院審理時，均堅決否
    認有與毀損告訴人所堆砌之磚牆之犯行，公訴人所提出之證
    據尚無從使本院得被告二人有罪之確信。此外，本院復查無
    其他積極證據足認被告二人涉有上開犯行，揆諸前開規定及
    判例意旨，既不能證明被告犯罪，自應為被告無罪判決之諭
    知。原審因認被告二人被訴犯罪不能證明，諭知無罪之判決
    ，自無不合。檢察官上訴僅循告訴人聲請上訴意旨，略謂：
    證人廖日茂及告訴人乙○○一再證稱因排水問題，被告二人
    曾向伊等陳稱該磚牆係渠等二人所破壞，且經隔離分別行交
    互詰問，就被告二人之犯罪動機，其等之證述亦均一致，原
    審未予敘明不採納之理由，似有欠妥云云，而指摘原判決不
    當。惟上開質疑對於證明被告二人確有毀損磚牆之犯罪故意
    乙節，並無助益，且依原審另案（即被告甲○○被訴竊佔案
    原審九十七年度易字第一八四號）勘驗筆錄及現場照片所示
    （原審卷第三七頁至第四五頁、第四九頁至第五三頁）：告
    訴人之土地已填土致地勢比較高，做了擋土牆對被告二人之
    土地似較有利，且1579-1地號土地原即是排水用的水路，原
    即築有水溝，亦有照片可參（即原審卷第42頁第一張、43頁
    第一張、44、45頁的第二張，鋪有水泥板即第44-45頁第二
    張所示），且均係告訴人所鋪等情。足見告訴人及證人廖日
    茂所陳被告二人係因排水問題之犯罪動機云云，顯非無疑，
    故檢察官之上訴為無理由，應予駁回。
據上論結，應依刑事訴訟法第三百六十八條，判決如主文。
本案經檢察官劉得鉦到庭執行職務。
中    華    民    國    97    年    10    月    16  日
                  刑事第六庭  審判長法  官  董武全
                                    法  官  杭起鶴
                                    法  官  沈揚仁
以上正本證明與原本無異。
不得上訴。
                                    書記官  廖文靜
中    華    民    國    97    年    10    月    17    日


司法院資訊處製作；財團法人民間司法改革基金會備份。
